---
title: "LE 5 vervangende opdracht"
author: "Milan"
date: "2026-04-21"
output: html_document
---

```{r setup, include=FALSE}
knitr::opts_chunk$set(echo = TRUE)
install.packages("readxl")
library("readxl")
```

Casus 1 (kwikvergiftiging):

ONDERZOEKSVRAAG
Vraagstelling:
Kunnen kenmerken van een meer (de pH-waarde, de hoeveelheid chlorofyl, calcium en alkaliniteit) de kans op kwikverontreiniging in vis voorspellen?

Domein:
Milieu / volksgezondheid (zoetwatermeren en vis)

Determinanten:
- pH (continu)
- chlorofyl (continu)
- calcium (continu)
- alkaliniteit (continu)

Aantal determinanten: 4 (allemaal continue variabelen)

Uitkomst:
- Kwikverontreiniging (categorisch, dichotoom: ja/nee)

Model (logistische regressie):
log(p / (1 - p)) = β0 + β1pH + β2chlorofyl + β3calcium + β4alkaliniteit
HYPOTHESES

H0: Kenmerken van een meer (met name pH) hebben geen effect op de kans op kwikverontreiniging
H1: pH heeft wel effect op de kans op kwikverontreiniging
α = 0,05 (tweezijdig)

STEEKPROEF EN BESCHRIJVENDE STATISTIEK
De steekproef bestaat uit 53 meren in Florida

############################################################ 
INFORMATIE OVER DE TOETS
Probleem:
- Er zijn meerdere continue determinanten
- De uitkomstvariabele is dichotoom
- Mogelijke correlatie tussen determinanten (multicollineariteit)
- Lineaire regressie is niet geschikt omdat kansen buiten 0–1 kunnen vallen

VOORLOPIGE OPLOSSING
T-toets per determinant (verontreinigd vs niet-verontreinigd)
t.test(pH ~ MERCURY_CONT, data = Mercury)
t.test(Chlorophyll ~ MERCURY_CONT, data = Mercury)
t.test(Calcium ~ MERCURY_CONT, data = Mercury)
t.test(Alkalinity ~ MERCURY_CONT, data = Mercury)

Aannames t-toets:
- Onafhankelijke observaties
- Normale verdeling binnen groepen
- Homogeniteit van varianties

JUISTE TOETS
Logistische regressie:
Geschikt omdat:
- De afhankelijke variabele dichotoom is
- De onafhankelijke variabelen continu zijn



```{r}
mercury <- read_xlsx("C:/Users/milan/Desktop/Documenten uni/Bio-informatica/Vervangende opdracht LE5/Mercury.xlsx")

library(dplyr)
library(car)

#Packages installeren
install.packages("readxl")
install.packages("dplyr")
install.packages("ggplot2")
 
#Packages laden
library(readxl)
library(dplyr)
library(ggplot2)
 
#Data inladen
data <- read_excel("Mercury.xlsx")
 
#Data voorbereiden:
#Maak een nieuwe binaire variabele (0 = no, 1 = yes) op basis van MERCURY_CONT
Mercury$contaminated <- ifelse(Mercury$MERCURY_CONT == "yes", 1, 0)
 
#Beschrijvende statistiek
summary(data)
 
#Gemiddelden per groep:
#Gebruik de functie aggregate om per contaminatiegroep het gemiddelde te berekenen van de pH, #Alkalinity, Calcium en Chlorophyll.
aggregate(cbind(pH, Chlorophyll, Calcium, Alkalinity) ~ contaminated, data = Mercury, mean)
 
#Figuren:
#Histogram pH
hist(Mercury$Alkalinity, main = "Histogram Alkalinity", xlab = "Alkalinity", ylab = "Count",  breaks = 15)
hist(Mercury$pH, main = "Histogram pH", xlab = "pH", ylab = "Count",  breaks = 15)
hist(Mercury$Calcium, main = "Histogram Calcium", xlab = "Calcium", ylab = "Count",  breaks = 15)
hist(Mercury$Chlorophyll, main = "Histogram Chlorophyll", xlab = "Chlorophyll", ylab = "Count",  breaks = 15)
 
#Boxplot voor Alkalinity, pH, Calcium, Chlorophyll, vs contaminatie
boxplot(pH ~ contaminated, data = Mercury, main = "Boxplot pH vs contaminatie")
boxplot(Alkalinity ~ contaminated, data = Mercury, main = "Boxplot Alkalinity vs contaminatie")
boxplot(Calcium ~ contaminated, data = Mercury, main = "Boxplot Calcium vs contaminatie")
boxplot(Chlorophyll ~ contaminated, data = Mercury, main = "Boxplot Chlorophyll vs contaminatie")
 
#Modellen:

#Model met pH (hoofdvraag)
model1 <- glm(contaminated ~ pH, data = Mercury,  family = binomial)

summary(model1)
 
#Model met alle determinanten
model2 <- glm(contaminated ~ pH + Chlorophyll + Calcium + Alkalinity, data = Mercury,  family = binomial)

summary(model2)

```


Casus 2 (thymus):


```{r}
thymus <- read_xlsx("C:/Users/milan/Desktop/Documenten uni/Bio-informatica/Vervangende opdracht LE5/Thymus.xlsx")


thymus_cond <- thymus %>%
  mutate(condition = case_when(
    castr == 0 & ectomy == 0 ~ "neither",
    castr == 0 & ectomy == 1 ~ "ectomy",
    castr == 1 & ectomy == 0 ~ "castr",
    castr == 1 & ectomy == 1 ~ "both"
  ))

#Beschrijvende statistieken:
thymus_cond
boxplot(weight ~ condition, data = thymus_cond)

#Model:

thymus_model <- lm(weight ~ condition, data = thymus_cond)

#Condities t-toets checken:

#De gewicht data per conditie ziet er normaal verdeeld uit, zie hiervoor de boxplots. Verder is er random gesampled en zijn de observaties onafhankelijk. n > 30, dus we kunnen sowieso t-toets gebruiken ook al is het niet helemaal normale data.

#T-toets uitvoeren:

t.test(weight ~ condition, data = thymus_cond[thymus_cond$condition %in% c("neither", "ectomy"), ])

t.test(weight ~ condition, data = thymus_cond[thymus_cond$condition %in% c("neither", "castr"), ])

t.test(weight ~ condition, data = thymus_cond[thymus_cond$condition %in% c("neither", "both"), ])

#Dus elke groep verschilt significant tov de nulhypothese!

#Two-way ANOVA:

thymus_cond$ectomy <- factor(thymus_cond$ectomy)
thymus_cond$castr  <- factor(thymus_cond$castr)

thymus_anova <- aov(weight ~ ectomy * castr, data = thymus_cond)

#Normaliteit residuals mbv residual QQ-plot:

res <- residuals(thymus_anova)

qqPlot(res)

#Homoscedasiteit check middels residual plot rondom nullijn:
plot(res)
abline(h = 0)

#De resultaten van de ANOVA bekijken:
summary(thymus_anova)

plot(thymus_anova)

#Het gecombineerde effect van de ectomy en castratie zorgt dus niet voor een significant verschil in thymus gewicht ten opzichte van de individuele ingrepen.
```

